【裁判字號】    98,婚,356
【裁判日期】    990317
【裁判案由】    確認婚姻關係存在
【裁判全文】
臺灣士林地方法院民事判決               98年度婚字第356號
原      告  乙○○
訴訟代理人  簡維能律師
            陳美華律師
被      告  甲○○
訴訟代理人  楊廣明律師
上列當事人間請求確認婚姻關係存在事件，本院於民國99年3 月
3 日言詞辯論終結，判決如下：
    主      文
確認原告與被告間之婚姻關係存在。
訴訟費用由被告負擔。
    事實及理由
一、本件原告起訴主張：兩造於民國86年10月22日結婚，98年7
    月27日被告以言語恐嚇原告，如原告不簽字離婚，其要自殺
    云云，並提出已有證人簽名及被告簽名之離婚協議書予原告
    。原告慮及被告已多次因精神疾病就診，故在被告之恐嚇及
    顧慮其安全下，在離婚協議書上簽名，並於同日辦理離婚登
    記。惟查系爭離婚協議書上之證人丙○○及丁○○2 人，均
    非在場親自見聞或知悉當事人間有離婚真意之人，欠缺民法
    第1050條所規定之形式要件，兩造間婚姻關係仍存在，為此
    ，提起本件確認訴訟，並聲明：(一)確認原告與被告間之婚姻
    關係存在。(二)訴訟費用由被告負擔。
二、被告則答辯略以：
  (一)兩造結婚後，因原告常須出差大陸，造成兩造分居兩地之婚
    姻生活型態，兩造對此亦常發生爭執。為此，原告於91年12
    月10日親筆簽立保證書約定：「自92年2 月底以後，不再從
    事離臺3 天以上的工作，因妻子無法忍受其夫妻各居兩地之
    婚姻生活型態，雙方意見不合將造成難以維持婚姻，無法共
    度白首，特立此約，若有違反，願接受兩願離婚分手，軒成
    扶養問題另議之。」。
  (二)詎原告簽立前開保證書後，雖曾換過公司，但仍選擇從事「
    神達公司」此種須常常出差大陸之公司工作，置被告一人單
    獨照顧幼子林軒成，原告即使回臺，除上班外，就是窩在家
    裡觀看原告蒐集之色情片，把幼子林軒成趕進房裡，完全不
    培養與幼子之父子之情。林軒成從出生至今，原告從未幫林
    軒成換過一次尿布及送其上學。多年來，原告因堅持此種分
    居兩地之婚姻生活型態，逐漸造成與被告及林軒成間親情的
    疏離與漠然。
  (三)眼見原告從簽立保證書已逾6 年，原告依然不願意改變工作
    型態，被告已完全無法容忍原告此種2 個月在大陸、10天在
    臺灣之夫妻分居兩地的生活，遂請原告應實踐上開保證書所
    約定之內容，即同意兩願離婚。
  (四)被告於98年7 月13日將原告所簽立之保證書，以電子郵件方
    式寄予原告。同年7 月20日，兩造於電話中達成兩願離婚之
    協議，被告並向原告表明將找朋友丁○○充當離婚協議書之
    證人，也請原告自己找一位證人，原告本稱要找其妹充當證
    人，後又擔心離婚事情鬧開，便請被告代其找好證人簽名，
    待原告回臺即可辦理離婚。翌日，被告連絡證人，再隔日，
    被告找妥證人丁○○、丙○○，並提示原告簽立之保證書，
    說明兩願離婚原委後即由證人簽名於離婚協議書上。原告於
    同年7 月24日下午5 時回臺，被告將離婚協議書交由原告過
    目，確認無需增刪修改後，兩造於同年7 月27日早上9 時，
    由原告駕車載被告前往臺北市內湖區戶政事務所辦理離婚登
    記。怎料，被告於98年10月23日向鈞院起訴主張剩餘財產分
    配請求權及假扣押原告財產後，原告為脫免名下財產遭被告
    分配，遂於同年11月4 日提起本件確認婚姻關係存在訴訟。
  (五)查原告起訴主張遭被告恐嚇而在離婚協議書簽名云云，均非
    事實，被告否認之。蓋被告係一弱女子，被告連閃躲都不及
    ，怎會對孔武有暴力傾向的原告恐嚇，此與常理、經驗法則
    不合。再者，被告倘非與原告達成協議離婚之共識，被告怎
    會開始連絡證人準備離婚協議事宜，原告如未同意離婚，於
    98年7 月24日回臺至同年7 月27日辦理離婚登記之間，仍有
    充裕之時間反悔。惟原告非但對於被告所提之離婚協議書不
    予增刪修改，尚於98年7 月27日載被告偕同至戶政事務所辦
    理離婚登記，足證原告確與被告於98年7 月20日之電話中即
    已達成兩願離婚之真意，並煩請被告代為找妥證人，以利辦
    理。準此，被告將原告同意離婚之事實轉達予證人丁○○、
    丙○○，並提示原告簽立之保證書，已足使證人丁○○、丙○○知悉兩造確有離婚之真意，雖證人丁○○、丙○○並非
    在場見聞，亦難謂與民法第1050條之離婚要件有違等語，並
    聲明：(一)原告之訴駁回。(二)訴訟費用由原告負擔。
三、按確認法律關係之訴，非原告有即受確認判決之法律上利益
    者，不得提起，民事訴訟法第247 條第1 項前段定有明文。
    而所謂即受確認判決之法律上利益，係指因法律關係之存否
    不明確，致原告在私法上之地位有受侵害之危險，而此項危
    險得以對於被告之確認判決除去之者而言，故確認法律關係
    成立或不成立之訴，苟具備前開要件，即得謂有即受確認判
    決之法律上利益，最高法院42年臺上字第1031號判例意旨可
    供參酌。又兩願離婚，應以書面為之，有二人以上證人之簽
    名並應向戶政機關為離婚之登記，民法第1050條定有明文。
    本件兩造於86年10月22日結婚，嗣於98年7 月27日簽立離婚
    協議書，並於同日前往戶政機關辦理離婚登記，此為兩造所
    不爭執，復有離婚協議書、戶籍謄本在卷可稽，堪信為真正
    。原告起訴主張兩造間之離婚並無二人以上之證人在場見聞
    ，不符合民法第1050條之離婚形式要件，應屬無效，惟兩造
    既已持上述離婚協議書前往戶政機關辦妥離婚登記，則兩造
    間之婚姻關係存否即不明確，而此不安之狀態得以確認判決
    除去之。從而，本件原告起訴確認兩造間婚姻關係存在，應
    認有即受確認判決之法律上利益，自得提起本件訴訟，合先
    敘明。
四、原告主張兩造為夫妻，於98年7 月27日簽立離婚協議書，並
    於同日前往戶政機關辦妥離婚登記，惟上揭離婚協議書上雖
    有證人丁○○、丙○○之簽名蓋章，然證人丁○○、丙○○
    實際上並未到場，亦未在場親自見聞兩造確有離婚之意思等
    事實，業據提出戶籍謄本、離婚協議書影本各1 件為證，被
    告對此雖不爭執，惟以前揭情詞置辯。經查：
  (一)證人丁○○到庭證稱：「（妳有無擔任兩造離婚的證人？）
    有，98年7 月20日我接到被告的電話，被告告訴我，她已與
    原告協議好離婚，請我當證人，被告並說她有跟原告講好要
    請我當證人，隔天晚上我剛好與丙○○吃飯，吃完飯後我與
    丙○○一起到被告弟弟家中，就在該處我在離婚協議書上簽
    字，當時就我、丙○○、被告三人在場，丙○○也在協議書
    上簽字。」、「（簽字當時妳有無問乙○○離婚的事？）沒
    有，當時乙○○人在大陸，我沒有他大陸的電話。」、「（
    事後有無問乙○○是否離婚？）沒有，因為我不知道他何時
    回臺灣，如果他有質疑應該會打電話給我，但他沒有打。」
    等語；證人丙○○到庭證稱：「（是否有擔任兩造協議離婚
    的證人？）是的，我是丁○○的朋友，甲○○說她先生同意
    離婚，我與丁○○一起到甲○○的弟弟家，甲○○跟我說她
    與她先生的離婚條件都談好了，她先生也同意，所以我們就
    在協議書上簽名，當時有我、丁○○、甲○○在場。」、「
    （妳有無問乙○○，他與甲○○離婚的事？）我沒有問，是
    甲○○告訴我，他們已經談好離婚。」、「（為何沒有向乙○○求證？）我與乙○○不熟。」等語（均見本院99年1 月
    13日言詞辯論筆錄）。按證人為被告之友人，與兩造無何恩
    怨，衡情殊無甘冒偽證刑責而為不實陳述之必要，且二人所
    述情節互核相符，所證當屬實情而堪予採信。
  (二)依證人丁○○、丙○○所述，可見其等在系爭離婚協議書上
    簽名蓋章時，原告尚未在其上簽名，亦未在場，其等並未面
    詢原告已否為兩願離婚之合意，亦未於事後親自向原告求證
    其真意，而係僅憑被告片面陳述即認原告同意離婚，且其等
    復未於事後原告在離婚協議書上簽名時到場見證，顯見其等
    並未曾親見或親聞兩造間確有離婚之真意，則其等縱於離婚
    協議書上簽名，亦難認符合民法第1050條之離婚形式要件。
    準此，原告之主張堪信為真正。
五、按兩願離婚應以書面為之，並應有二人以上證人之簽名，為
    民法第1050條所規定之方式。夫妻間雖有離婚之合意，如未
    依此方式為之，依民法第73條之規定，自屬無效。且既稱證
    人，自須對於離婚之協議在場聞見，或知悉當事人間有離婚
    之協議，始足當之。又民法第1050條所謂二人以上證人之簽
    名，固不限於作成離婚證書時為之，亦不限於協議離婚時在
    場之人，始得為證人，然究難謂非親見或親聞雙方當事人確
    有離婚真意之人，亦得為證人（最高法院71年臺上字第4694
    號判決、68年臺上字第3792號判例參照）。次按證人在兩願
    離婚之證書上簽名，固無須於該證書作成時同時為之，惟既
    稱證人，自須對於離婚之協議在場聞見，或知悉當事人間有
    離婚之協議，始足當之。如配偶之一方持協議離婚書向證人
    請求簽名時，他方尚未表示同意離婚，證人自不知他方之意
    思，即不能證明雙方已有離婚之協議。是證人縱已簽名，仍
    不能謂已備法定要件而生離婚之效力（最高法院69年度第10
    次民事庭會議決議(二)參照）。本件兩造雖簽立離婚協議書，
    並有證人丁○○、丙○○簽名於其上，惟證人既均未曾親見
    或親聞兩造間確有離婚之真意，揆諸前揭判例及決議意旨，
    本件兩造兩願離婚核與應有二人以上證人之簽名之要件不符
    ，自難認其兩願離婚已具備法定要件，兩造縱曾持向戶政機
    關辦妥離婚登記，亦不生兩願離婚之效力，從而，兩造間之
    婚姻關係仍屬存在。惟因戶政機關誤為辦理離婚登記，致原
    告與被告間之婚姻關係存否有所不明，原告為此訴請確認兩
    造間之婚姻關係存在，洵屬正當，應予准許。
六、據上論結，本件原告之訴為有理由，依民事訴訟法第78條，
    判決如主文。
中    華    民    國    99    年    3     月    17    日
                  家事庭  法  官  陳文通
以上正本證明與原本無異。
如對本判決上訴，應於判決送達後20日內向本院提出上訴狀。
中    華    民    國    99    年    3     月    17    日
                          書記官  陳玉瓊

司法院資訊處製作；財團法人民間司法改革基金會備份。
